【裁判字號】    97,重上更(三),139
【裁判日期】    971029
【裁判案由】    貪污治罪條例等
【裁判全文】
臺灣高等法院刑事判決           97年度重上更(三)字第139號
上  訴  人
即  被  告  甲○○
選任辯護人  林家祺  律師
            李兆環  律師
上  訴  人
即  被  告  乙○○
選任辯護人  林燦都  律師
上列上訴人因貪污治罪條例等案件，不服台灣板橋地方法院90年
度訴字第1022號，中華民國91年7 月11日第一審判決（起訴案號
：台灣板橋地方法院檢察署90年度偵字第8078號），提起上訴，
本院判決如下：
    主  文
原判決撤銷。
甲○○共同連續依據法令從事公務之人員，對於主管之事務，明
知違背法令，直接圖其他私人不法利益，因而獲得利益，處有期
徒刑貳年，褫奪公權貳年，減為有期徒刑壹年，褫奪公權壹年。
乙○○無罪。
    事  實
一、甲○○原係設於台北縣樹林市○○路212 號台灣省交通處公
    路局第一區工程處（現更名為交通部公路總局第一區養護工
    程處，以下簡稱：一工處）總務室之出納人員，負責經辦一
    工處之現金、票據及有價證券之收受、移轉、存管及帳表登
    記編製事務，為依據法令從事公務之人員；依規定對於一工
    處發包之工程，廠商依約繳交之工程保證金現金或支票（如
    係支票則由甲○○先行於背面加蓋一工處之背書印章及退還
    押標金等字樣），應先由其收受並開立收據一式三聯，一聯
    交由廠商收執，一聯作為一工處出納單位之存根，另一聯則
    交由一工處會計室製作傳票，俟甲○○接獲會計室製作之傳
    票後，始由其將該筆保證金存入台灣銀行樹林分行00000000
    000000號公庫帳戶內，分別視情形於完工後無息退還保證金
    ，或依約扣款及沒收，詎甲○○竟基於圖利及在職務上所掌
    公文書為不實登載之概括犯意，利用會計室製作傳票約需 2
    至5 日之空檔，以在職務上持有廠商繳交之工程保證金支票
    挪用，連續為下列之圖利行為：
  (一)自民國77年間起，將其職務上經手之承標廠商所交付一工處
    之保證金支票，轉借予不知情之王祖昌無息週轉使用，每次
    新台幣（下同）數十萬元至數百萬元不等，先後使王祖昌獲
    有合計9,319,910 元之資金週轉利益（王祖昌業經本院89年
    度上訴字第611號判決無罪確定在案）。
  (二)於86年6 月間，將其職務上經手之承標廠商所交付一工處之
    保證金支票：付款銀行為台灣銀行中壢分行、發票人為台灣
    省合作金庫中壢支庫、票載日期為86年6月4日、票面金額分
    別為250,000元、550,000元之支票2紙，合計金額共800,000
    元後，轉借予不知情之林萬益無息週轉使用，使林萬益獲有
    該資金週轉利益（林萬益經台灣板橋地方法院檢察署檢察官
    以86年度偵字第22438號為不起訴處分確定）。
  (三)乙○○則係永謙營造股份有限公司（以下簡稱：永謙公司）
    之負責人，因永謙公司多年來皆有承攬一工處之發包工程，
    而與甲○○結識，並得悉甲○○職務上持有甚多廠商繳交之
    工程保證金支票，嗣因永謙公司承作工程，需要資金週轉，
    乙○○向甲○○商請借用工程保證金支票。二人乃基於挪用
    甲○○職務上持有廠商繳交之工程保證金支票之概括犯意聯
    絡，自83年起至86年間止，連續多次推由甲○○仍以前揭手
    段，將職務上持有廠商繳交之工程保證金支票，轉借予乙○
    ○週轉使用，每次1,000,000元至15,000,000 元不等，總計
    約27,700,000元（各次之挪用支票金額，因時日久遠，甲○
    ○、乙○○均陳明無法記憶）（另加計甲○○個人之借款2,
    300,000元，共計先後借予乙○○約30,000,000元）。
  (四)甲○○為使上開挪借款項之不法圖利行為，不被他人發現，
    復基於概括犯意，於其業務上所掌管之「工程保證／押標金
    收據」、「退還工程保證／押標金請示單」、「現金出納備
    查簿」、「公庫存款差額解釋表」等公文書上，為不實之登
    載，供上級長官審核或會計室查核，避免其不法挪借保證金
    一事遭人查知，足生損害於一工處對於保證金管理之正確性
    。嗣於86年9月6日為一工處會計室主任張淑朱發覺，迄86年
    9月9日，甲○○向一工處政風室報告，並於同日前往法務部
    調查局台北縣調查站自首，而循線查獲乙○○，經清查甲○
    ○所經管之帳目，查知胡成金共挪用33,255,915元，甲○○
    分別於86年9月8日、9月13日、12月26日，各清償一工處5,0
    00,000元、3,600,000元、1,519,910元，共10,119,910元（
    即清償轉借予王祖昌、林萬益部分）；甲○○另於86年10月
    18日出具切結書，將其對永謙公司之債權23,136,005元轉讓
    予一工處，經一工處及永謙公司承認該切結書之約定而發生
    債權讓與之效力。嗣後甲○○、乙○○已全部清償挪用之款
    項。
二、案經甲○○向法務部調查局台北縣調查站自首而移送台灣板
    橋地方法院檢察署檢察官偵查起訴。
    理  由
壹、證據能力部分：
一、按92年1 月14日修正通過之刑事訴訟法施行前，已繫屬於各
    級法院之案件，其以後之訴訟程序，應依修正刑事訴訟法終
    結之。但修正刑事訴訟法施行前已依法定程序進行之訴訟程
    序，其效力不受影響，刑事訴訟法施行法第7條之3定有明文
    。所謂已依法定程序進行之訴訟程序，其效力不受影響，依
    立法之說明，係指為避免程序之勞費，本諸舊程序用舊法，
    新程序始用新法之一般法則，各級法院於修正之刑事訴訟法
    施行前，已依法踐行之訴訟程序（包含相關證據法則之適用
    ），其效力不受影響。故而，對於提起上訴之案件，於修正
    刑事訴訟法施行前，已依當時之法定程序所進行、取得之證
    據資料，其效力不受影響，亦即不因新法之施行而喪失其證
    據適格。是以對於提起上訴之案件，於修正刑事訴訟法施行
    前，原審法院就可得為證據之證據，已依法定程序調查者，
    其效力自不受影響。
二、查本件係於90年6 月15日繫屬原審法院，有臺灣板橋地方法
    院檢察署90年6 月15日板檢森公90偵字第8078號函之收狀戳
    可憑（原審卷第4 頁）。又本件原審、本院上訴審審理程序
    ，係分別於91年6月27日、92年4月24日，依上開法條但書規
    定，既係於92年9月1日刑事訴訟法施行前已依修正前刑事訴
    訟法進行之訴訟程序（包含相關證據法則之適用），其效力
    不受影響。
貳、有罪部分：
一、上訴人即被告甲○○對於在前揭時地挪用廠商繳交之工程保
    證金支票，先在支票後加蓋一工處章背書，嗣借予乙○○、
    王祖昌、林萬益週轉使用，再於現金出納備查簿等掌管之公
    文書上為不實之登載等情已坦承不諱，惟矢口否認有收取乙
    ○○利息之情，辯稱：我沒有收利息，而且錢早已還清了。
    經查：
  (一)被告甲○○對其在前揭時地挪用廠商繳交之工程保證金支票
    ，借予乙○○、王祖昌、林萬益週轉使用，再於其掌管之公
    文書為不實之登載等情，迭據其在調查站（詳偵字第 22438
    號卷第4至7頁、8 至11頁）、偵查（詳偵字第8078號卷第34
    至35頁）、原審（詳原審卷第31頁、115至116頁、340 頁、
    402至403頁、431至432頁）供承不諱。又被告甲○○於調查
    站供稱：永謙公司乙○○連續多次向我週轉工程金，賴某當
    然知道借用週轉之款項均是我經辦收受之工程履約保證金，
    本人僅係一名公務員，收入薪資固定，賴昌明承包本處工程
    近20年，與本處業務頻繁，也知道本人經手各工程之保證金
    支票業務，故要求本人挪用工程保證金支票予賴某週轉等語
    （詳偵字第22343 號卷第10頁）；在原審進而供稱：乙○○
    專門承包一工處工程，做了2 、30年，做的非常好，信譽很
    好，後來他跟我說他週轉不靈，向我「借押標金」，然後他
    說很快就會還，對東家沒有影響，絕對沒有問題；乙○○是
    在83年間開始，問我有沒有錢給他週轉，我說我個人沒錢，
    他又說「有無公家票」，暫時調度一下馬上還，我覺得他做
    公家工程很久了，信用很好，如果倒了，對公家也不好，我
    就用公家的押標金給他臨時性質週轉；當時我有跟乙○○說
    ，230 萬元是我太太及幾個朋友湊起來的私人的錢，其他的
    是公家的錢等語（詳原審卷第30頁、第115頁、第402頁）。
    復有公庫存款差額解釋表、台灣銀行公庫存款戶對帳單、公
    庫送款回單、現金出納備查簿（見偵字第22438 號卷第12至
    16頁）、退還工程保證／押標金聲請書、工程合約、工程保
    證／押標金收據、押標金支票等影本及寶祥營造因得標而繳
    交之上海商業銀行匯款支票影本1紙（見偵字第22438號卷第
    49至54頁），暨承諾書一紙（詳偵字第22438 號卷第17頁）
    在卷可佐。又上揭公庫存款差額解釋表記載公庫差額共計33
    ,255,915 元（詳偵字第22438號卷第12頁），而被告甲○○
    與林萬益協商後所書立承諾書（詳偵字第22438 號卷第17頁
    ），亦載願還被告甲○○共33,255,915元，包括乙○○23,1
    36,005元，王祖昌9,319,910元，林萬益800,000元，此有上
    開公庫存款差額解釋表、承諾書可稽。
  (二)被告乙○○：
    1.於調查站供稱：本人陸續向胡某借款次數及總金額記不清
      楚，不過經清償結果，目前共積欠2,300餘萬元；
    2.在原審供稱：我是永謙公司負責人，我是83年間向甲○○
      借用，每次100萬到1500萬元不等，共借了大約3千多萬元
      ；
    3.於本院前審供稱：有還甲○○10幾次錢（詳本院上更(一)卷
      第74至75頁）。又被告甲○○於85年3 月間交予乙○○之
      一紙面額1,500萬元之押標金匯款支票（見偵字第22438號
      卷第53頁），其正面載憑票祈付「台灣省公路局第一區工
      程處」，背面則有「退還押標金」及「台灣省公路局第一
      區工程處支票背書章」等字樣，此有匯款支票可考（見偵
      字第22438號卷第41頁）。
  (三)王祖昌、林萬益亦有向被告甲○○借款週轉，此亦據王祖昌
    、林萬益二人分別於偵查中供述在卷（詳偵字第22438 號卷
    第147頁反面）。
  (四)被告甲○○共計挪用33,255,915元，除分別於86年9月8日、
    9月13日、12月26日，各清償一工處5,000,000萬元、3,600,
    000元、1,519,910元，共計10,119,910元（即清償轉借予王
    祖昌、林萬益部分），嗣尚欠23,136,005元，甲○○乃於86
    年10月18日出具切結書，將其對永謙公司之債權23,136,005
    元轉讓予一工處，經一工處及永謙公司承認該切結書之約定
    而發生債權讓與之效力，嗣於88年12月24日一工處與永謙公
    司」約定將工程款用於抵銷被告甲○○所餘全部債務，一工
    處對被告甲○○已無債權存在，此業經另案民事判決確定，
    此有臺灣高等法院花蓮分院92年度重上更(一)字第1 號、最高
    法院95年度台上字第167 號民事判決在卷可參（見更(二)審卷
    第210至237頁、263至265頁）。
  (五)綜上，依被告甲○○於調查站及偵審中之供述，並參酌乙○
    ○、王祖昌、林萬益之證述暨上開公庫存款差額解釋表、台
    灣銀行公庫存款戶對帳單、公庫送款回單、現金出納備查簿
    、工程保證／押標金收據、押標金支票及寶祥營造因得標而
    繳交之上海商業銀行匯款支票、承諾書等影本，可見被告甲
    ○○確有在前揭時地挪用廠商繳交之工程保證金支票，借予
    乙○○、王祖昌、林萬益週轉使用，被告甲○○並有於公文
    書上，為不實之登載。再依被告甲○○上揭供述，並參諸被
    告甲○○於85年3月間交付被告乙○○上開面額1,500萬元之
    押標金匯款支票，正面載憑票祈付「台灣省公路局第一區工
    程處」，背面則有「退還押標金」及「台灣省公路局第一區
    工程處支票背書章」等字樣，足徵被告乙○○應知悉被告甲
    ○○所交付供其週轉用之支票，係他廠商之押標金支票。復
    依證人魏玉娟上揭證詞並觀上揭會計帳冊之記載，顯見有關
    被告乙○○向被告甲○○借用款項，其中私人款項230 萬元
    部分係長期借用，利息係1年支付1次，其餘借款則短期借用
    ，並分別記帳，準此益徵被告乙○○就其向被告甲○○所借
    供週轉之支票或款項，除其中230 萬元係私人之款項，其餘
    則屬廠商所提供之押標金支票之公款乙節，應係知情無訛。
    再依乙○○於原審所稱：大約借夠3,000 萬元，並斟之被告
    甲○○所供其交付乙○○週轉之款，其中有230 萬元是私人
    的錢，由此顯見被告甲○○先後交付予乙○○之保證金支票
    總額約2,770 萬元，因乙○○有清償部分款項，故於案發時
    尚欠23,136,005元。又依被告甲○○及乙○○所供所挪用之
    款項已全部清償，並參酌上揭另案民事判決，可見被告甲○
    ○所挪用之款項，現確已全部清償。
  (六)又本案係一工處政風主任陪同被告甲○○到台北縣調查站自
    首一事，已據調查員林振光於本院前審結證明確（詳更(一)審
    卷第34頁），從而被告甲○○確屬自首無誤（一工處政風人
    員並非偵查犯罪職務之公務員，被告甲○○並非向一工處政
    風室自首，附此敘明）。
  (七)綜上所述，被告甲○○、乙○○之上開犯行，均事證明確，
    自皆應依法論科。
、法律適用之比較說明及論罪理由：
一、按行為後法律有變更者，適用行為時之法律，但行為後之法
    律有利於行為人者，適用最有利於行為人之法律，修正後刑
    法第2條第1項定有明文。此條規定係規範行為後法律變更所
    生新舊法律比較適用之準據法，本身尚無新舊法比較之問題
    ，於新法施行後，應一律適用新法第2條第1項之規定，為「
    從舊從輕」之比較，先予敘明。再按本次法律變更，比較時
    應就罪刑有關之共犯、未遂犯、想像競合犯、牽連犯、連續
    犯、結合犯，以及累犯加重、自首減輕暨其他法定加減原因
    （如身分加減）與加減例等一切情形，綜其全部罪刑之結果
    而為比較（最高法院95年5月23日95年度第8次刑庭會議決議
    參照）。又被告行為後，刑法業於94年2月2日經總統以華總
    一義字第09400014901號令修正公布，並於95年7 月1日施行
    。其中：
  (一)貪污治罪條例第6條第1項第4 款對於主管或監督事務圖利罪
    ，其法定刑得併科新臺幣3000萬元以下罰金。依被告行為時
    即修正前刑法第33條第5款規定，罰金最低額為銀元1元，依
    現行法規所定貨幣單位折算新臺幣條例第2 條折算為新臺幣
    結果，前揭對於主管或監督事務圖利罪，其法定罰金刑最低
    度為銀元1元即新臺幣3元，惟修正後刑法第33條第5 款就罰
    金刑規定為「新臺幣1,000 元以上，以百元計算之」，顯已
    將罰金刑之最低額提高為新臺幣1,000 元以上，比較修正前
    、後之刑罰法律，以修正前刑法第33條第5款規定較有利於
    被告。
  (二)刑法第55條牽連犯、第56條連續犯之規定，業於94年1月7日
    修正公布刪除，並於95年7月1日施行，則被告之犯行，因行
    為後新法業已刪除牽連犯、連續犯之規定，此刪除雖非犯罪
    構成要件之變更，但顯已影響行為人刑罰之法律效果，自屬
    法律有變更，依新法第2條第1項規定，比較新、舊法結果，
    以適用行為時法律即舊法論以連續犯，較有利於被告（最高
    法院95年第8次刑事庭會議決議參照）。
  (三)刑法第62條關自首之規定，原條文為「對於未發覺之罪自首
    而受裁判者，得減輕其刑。但有特別規定者，依其規定。」
    ；修正後刑法第62條則改規定「對於未發覺之罪自首而受裁
    判者，得減輕其刑。但有特別規定者，依其規定「；修正後
    之法律並未較有利於被告。
  (四)經綜合適用修正前、後之罪、刑相關規定予以比較，修正後
    之規定顯非較修正前之規定對被告有利，因之，依現行刑法
    第2條第1項前段規定，自應整體適用修正前刑法之有關規定
    。
  (五)至於刑法第37條有關褫奪公權之規定亦經修正，惟褫奪公權
    為從刑，如前述，從刑附屬於主刑，除法律有特別規定者外
    ，依主刑所適用之法律，本件主刑部分即宣告刑所據以決定
    之罪、主刑既適用修正後之新法，褫奪公權期間未修正，仍
    適用刑法第37條第2項規定。
二、復查被告行為後，貪污治罪條例第6條業於90年11月7日修正
    公布，並於同年月9 日生效施行，有關該條款修正為：「對
    於主管或監督之事務，明知違背法令，直接或間接圖自己或
    其他私人不法利益，因而獲得利益者」，與修法前：「對於
    主管或監督之事務，直接或間接圖私人之不法利益者」兩相
    比較，雖法定刑相同，惟新法之構成要件較舊法為嚴格，應
    以新法有利於被告，依刑法第2條第1項前段從新原則，應適
    用修正後之新法。
三、公庫法第4 條規定：政府各機關對於左列各種收入，得自行
    收納，並得在規定期內自行保管：一、零星收入。二、機關
    所在地距代理公庫之銀行或郵政機關在規定里程以外者，其
    收入。三、在經征地點隨征隨納，經主管機關認為應予便利
    者，其收入。四、機關無固定地點者，其收入。同法第7 條
    規定：除第四條第五條及其他法律另有規定外，政府各機關
    關於現金票據證券之出納保管移轉及財產之契據等之保管事
    務，均應由代理公庫之銀行或郵政機關辦理之，不得自行辦
    理。本件被告甲○○於行為時係台灣省交通處公路局第一區
    工程處總務室之出納人員，負責經辦一工處之現金、票據等
    之收受、移轉、存款，及帳表登記編制事務，依上述公庫法
    第7 條規定，其職務上所收受之廠商保證金應交由代理公庫
    之銀行或郵政機關辦理。
四、被告甲○○對其依據職務上收取之保證金支票，違反公庫法
    第7 條之規定，挪借乙○○，使乙○○取得週轉資金之不法
    利益，核被告甲○○所為，係犯貪污治罪條例第6 第1項第4
    款之直接圖利罪；又被告甲○○挪用押標金供王祖昌、林萬
    益無息週轉使用部分，雖王祖昌、林萬益二人因不知渠所借
    用之款項為公款而不構成犯罪，但被告甲○○仍應構成使王
    祖昌、林萬益取得週轉資金之不法利益之圖利罪，是被告甲
    ○○此部分，亦應構成貪污治罪條例第6第1項第4 款之直接
    圖利罪。另被告甲○○於其業務上所掌管之公文書為不實之
    登載，係犯刑法第213 條之公文書登載不實罪。被告甲○○
    先後多次圖利及公文書登載不實之犯行，時間緊接，所犯罪
    名及構成要件均屬相同，顯係基於概括犯意為之，應依修正
    前刑法第56條連續犯之規定各以一罪論。被告甲○○於所掌
    管之公文書為不實之登載，其目的即在掩飾挪借款項之行為
    ，所犯兩罪間，有方法結果之牽連關係，依修正前刑法第55
    條之規定，應從較重之圖利罪論斷。被告甲○○圖利王祖昌
    、林萬益部分，暨為掩飾此部分挪借款項之行為，亦於其職
    務上掌管之公文書為不實之登載，此部分雖未據檢察官提起
    公訴，惟此部分與起訴之圖利罪、偽造文書罪部分，具有連
    續犯之裁判上一罪關係，是此部分自為起訴效力所及，本院
    就此部分自得一併審理，附此敘明。又被告甲○○對前開犯
    行，於有偵查權機關發覺犯罪前，向所屬單位之政風室自首
    犯行，及接受法務部調查局台北縣調查站偵查，並繳交挪用
    之全部公款（分別於86年9 月8日、9月13日、12月26日，各
    清償一工處5,000,000元、3,600,000元、1,519,910 元，共
    計10,119,910元，及於86年10月18日出具切結書，將其對永
    謙公司之債權23,136,005元轉讓予一工處，經一工處及永謙
    公司承認該切結書之約定而發生債權讓與之效力），業使一
    工處損失減至最輕程度，應依貪污治罪條例第8條第1項規定
    減輕其刑或免除其刑，並依刑法第66條但書規定，減輕其刑
    。
五、原審據以論科，固非無見，惟按：(一)原審未就被告甲○○圖
    利王祖昌、林萬益部分併予論處，自有未洽；(二)本件被告乙
    ○○並非與被告胡金城共犯貪污治罪條例第6條第1項第4 款
    之圖利犯行之共同正犯（詳後述）。原審遽將被告乙○○與
    被告甲○○論以圖利罪之共同正犯，所為判決，顯有違誤。
    被告甲○○上訴意旨請求免刑之判決，雖無理由，然原判決
    既有前述可議之處，自無可維持，應由本院予以撤銷改判。
    爰審酌被告甲○○犯罪動機、目的在挪用其職務上持有其他
    廠商之押標金支票以供乙○○等人週轉，其挪用之金額，犯
    罪時間連續甚久，然犯罪後已自動繳交全部挪用之財物及犯
    罪後坦承犯行之態度等一切情狀，量處如主文第2 項所示之
    刑，並宣告褫奪公權2年。被告甲○○犯罪時間在96年4月24
    日之前，且係自首，其所犯符合中華民國96年罪犯減刑條例
    第6條規定，爰依法減為有期徒刑1年，褫奪公權1 年，以示
    懲儆。
肆、不另為無罪之諭知部分：
一、公訴意旨另以被告甲○○自83年起，因乙○○所屬之永謙公
    司承作工程，需要資金週轉，甲○○竟基於對於其主管事務
    ，直接圖利自己不法利益之犯意，由甲○○交付一工處其他
    承標廠商交付一工處，由甲○○收受後原應存入公庫之押標
    金現金或支票轉借予乙○○，供乙○○週轉使用，每次新台
    幣100萬元至1,500萬元不等，乙○○取得款項後迄歸還前，
    每月以一分二之利息支付於甲○○，使甲○○取得不法之利
    息利益。因認告甲○○涉有貪污治罪條例第6條第1項第4 款
    之對於主管之事務，明知違背法令，直接圖自己不法利益，
    因而獲得利益之圖利罪嫌云云。
二、經查：
  (一)雖被告乙○○於調查站供稱：向胡某借款有支付利息，利息
    是以月利一分二計算，利息以現金方式交予胡某（詳偵字第
    22348號卷第37頁）；在原審供稱：每借款100萬元，每月利
    息1 萬元，利息都是以現金直接交與甲○○，都約在他家或
    外面交給他，我有記帳，但都用代號記載，目前大部分都已
    還了，還尚欠本金230 萬元，利息21萬元未還；本金隨時可
    以還，利息一般是我還錢的時候計算利息（詳原審卷第 113
    頁）、因公務員需避嫌，我不會用劃撥的（指支付利息），
    都是向台銀買票據支付或給現金（詳原審卷第218 頁）。及
    證人魏玉娟即乙○○之妻在原審證稱：會計帳冊上記載「利
    息支出」是指支付甲○○借款利息，在會計帳冊上其他的利
    息支出，是支付其他借款；會計帳冊第7 頁記載「利息支出
    金先生1800萬7/6-7/31」是指支付甲○○84年7月6日至31日
    1,800萬元借款的利息；會計帳冊上第8 頁522,946元是本金
    ，利息是115,000元；會計帳冊上第9 頁3,210,514元全部是
    本金；85年、86年這2年因財務困難沒有支付利息；82年4月
    2日開始借款，第一筆就是該230萬元的那一筆；利息1分2至
    1分5，我付給甲○○的利息就是會計帳冊上所記載的金額等
    語（詳原審卷第381 頁至第383頁、第416頁）。然按被告甲
    ○○矢口否認除其借貸給乙○○之230 萬元私款部分，有收
    取乙○○之利息外，餘公款部分並未向被告乙○○收取利息
    。
  (二)依前述被告乙○○雖證稱向被告甲○○所借款項均有支付利
    息，惟其供稱利息均係以現金支付，並未能提出向被告甲○
    ○支付利息之證據，雖證人魏玉娟所作會計帳冊上有利息支
    出之記載，惟該記載僅能說明永謙公司於所記載之各該期日
    有利息之費用支出，惟並未能以此證明所支出之利息確係給
    付被告甲○○，是並未能提出相關會計憑證證明該利息支出
    項目確係給付被告甲○○，是除該230 萬元之私款外，因本
    件並未能證明被告甲○○將所保管之公款出借給被告乙○○
    ，有向被告乙○○收取利息，是此部分應作有利於被告甲○
    ○之認定，認本件被告甲○○將所保管之保證金或押標金轉
    借給乙○○無息週轉使用。
  (三)綜上，本件被告甲○○除該230 萬元私款借給乙○○週轉使
    用部分有收取利息外，餘就其所持有之公款轉借給乙○○使
    用部分，既無法證明其有收取利息之利益，自屬不能證明被
    告甲○○有公訴意旨所指圖自己不法利益之犯罪行為，惟公
    訴人認被告甲○○上開涉嫌部分，與本院前開認定被告甲○
    ○有罪部分具裁判上一罪關係，爰不另為無罪之諭知。
伍、無罪部分：
一、公訴意旨另以：乙○○（下同）係永謙營造股份有限公司之
    負責人，因永謙公司多年來皆承攬一工處之發包工程，而與
    胡金城結識，並得悉甲○○職務上持有甚多廠商繳交之工程
    保證金支票，嗣因永謙公司承作工程，需要資金週轉，乙○
    ○明知甲○○係依據法令從事公務之人員，竟向甲○○商請
    以利息為條件，借用工程保證金支票。二人乃基於挪用甲○
    ○職務上持有廠商繳交之工程保證金之概括犯意聯絡，自83
    年間起至86年間止，連續多次推由甲○○交付公路局第一工
    程處工程承標廠商交付之押標金支票，加蓋公路局第一工程
    處印章背書，轉借給乙○○週轉使用，每次100萬元至1,500
    萬元不等，總計乙○○共獲取約2,770 萬元周轉使用之利益
    。因認乙○○涉犯貪污治罪條例第6條第1項第4 款直接圖利
    罪嫌云云。
二、被告乙○○於原審及本院上訴、更(一)審、更(二)審雖坦承自83
    年起至86年間有向被告甲○○借貸週轉，與被告甲○○之關
    係乃純粹的借錢還錢關係，惟矢口否認有任何犯行，均辯稱
    ：不知道甲○○所借之款項是公款云云。經查：
  (一)本件依被告甲○○於調查站（詳偵字第22438 號卷第4至7頁
    、8 至11頁）、偵查（詳偵字第8078號卷第34至35頁）、原
    審（詳原審卷第31頁、115 至116頁、340頁、402至403頁、
    431至432頁）之供述；及公庫存款差額解釋表、台灣銀行公
    庫存款戶對帳單、公庫送款回單、現金出納備查簿（見偵字
    第22438 號卷第12至16頁）、退還工程保證／押標金聲請書
    、工程合約、工程保證／押標金收據、押標金支票等影本及
    寶祥營造因得標而繳交之上海商業銀行匯款支票影本一紙（
    見偵字第22438 號卷第49至54頁），暨承諾書一紙（詳偵字
    第22438 號卷第17頁）等在卷可佐。再參諸被告甲○○於85
    年3月間交付被告乙○○上開面額1,500萬元之押標金匯款支
    票，正面載憑票祈付「台灣省公路局第一區工程處」，背面
    則有「退還押標金」及「台灣省公路局第一區工程處支票背
    書章」等字樣，雖足徵被告乙○○應知悉被告甲○○所交付
    供其週轉用之支票，係其他廠商之押標金支票。
  (二)惟按貪污治罪條例第6條第1項第4 款所規定之公務員對於主
    管或監督之事務圖利罪，係身分犯，無身分者與之共犯，必
    該無身分者與該公務員相聚合，朝同一目標，共同圖利該公
    務員，或共同圖其他私人不法之利益，始克相當；倘公務員
    圖利之對象即該無身分者，兩者係處於對向之關係，該無身
    分者縱因而得利，除涉犯他項罪名外，尚不能遽依公務員圖
    利罪之共犯論擬。此觀無身分者，對於公務員關於職務上之
    行為、或違背職務上之行為行賄，公務員因而對之為「圖利
    」行為時，前者僅處罰公務員，後者則分設不同之處罰條文
    ，該無身分者，均不依公務員犯罪之共犯論處自明（最高法
    院87年度台上字第2251號判決參照）；亦即貪污治罪條例第
    6 條第1項第4款之圖利罪，係屬身分犯，以依據法令從事公
    務之人員為犯罪主體，無此身分者，依同條例第3 條之規定
    ，固亦得成立本罪之共同正犯，然必無此身分者與有此身分
    者，並非互相對立之「對向犯」，而係彼此有犯意聯絡及行
    為分擔，朝同一目的，共同對於有此身分者所主管或監督之
    事務，明知違背法令，而圖得該有此身分者本人或圖得其他
    第三人不法之利益，始足當之；若該有此身分者所圖利之對
    象，即係該無此身分者，則二人係居於彼此相互對立之對向
    關係，行為縱有合致，並使該無此身分者因而得不法之利益
    ，但二人之行為既各有其目的，分別就各該行為負責，彼此
    間無所謂犯意聯絡與行為分擔，除另有處罰該無此身分者之
    他項罪名外，尚難以上開圖利罪之共同正犯論處（最高法院
    90 年度臺上字第604號判決意旨參照)
  (三)查本案被告甲○○違反公庫法第7 條之規定，挪借其職務上
    所持有之廠商繳交之保證金給被告乙○○無息週轉使用，使
    乙○○取得週轉資金之不法利益，被告甲○○所圖利之對象
    即為乙○○，是被告甲○○與乙○○二者乃係處於對向關係
    ，是無公務員身分之被告乙○○縱因而得利，除涉犯他項罪
    名外，自無法對被告乙○○遽以公務員圖利罪之共犯論擬。
  (四)本件被告乙○○係基於民事借貸關係向被告甲○○轉借其職
    務上所持有之其他廠商所繳交之工程保證金。此外，卷內並
    無其他積極事證足資證明被告乙○○有公訴意旨所指涉犯貪
    污治罪條例之罪，因不能證明被告乙○○犯罪，依上開說明
    ，自應諭知無罪之判決。原審就被告乙○○圖利部分，未能
    詳為勾稽，諭知被告乙○○有罪之判決，即有未合。被告賴
    乙○○指摘原判決此部分為不當，提起上訴，為有理由，自
    應由本院就被告乙○○所涉圖利部分予以撤銷，並改判被告
    乙○○圖利部分無罪。
伍、被告乙○○經合法傳喚，無正當理由不到庭，爰不待其陳述
    ，逕予判決。
據上論斷，應依刑事訴訟法第369條第1項前段、第364條、第371
條、第299條第1項前段，第301條第1項，貪污治罪條例第2 條前
段、修正後第6條第1項第4款、第8條第1項、第17條，刑法第2條
第1項前段、第11條前段、修正前刑法第55條、第56條、第62 條
、刑法第66條、第213條、第216條、第210條、第37條第2項，中
華民國96年罪犯減刑條例第6條、第2條第1項第3款、第7條第1項
、第2項判決如主文。
本案經檢察官陳明光到庭執行職務。
中    華    民    國    97    年    10    月    29    日
                  刑事第十一庭  審判長法  官  張連財
                                      法  官  林明俊
                                      法  官  楊照男
以上正本證明與原本無異。
如不服本判決，應於收受送達後十日內向本院提出上訴書狀，其
未敘述上訴之理由者並得於提起上訴後十日內向本院補提理由書
（均須按他造當事人之人數附繕本）。
                                      書記官  陳秋雄
中    華    民    國    97    年    10    月    29    日
附錄：本案論罪科刑法條全文
貪污治罪條例第6條：
有下列行為之一者，處五年以上有期徒刑，得併科新臺幣三千萬
元以下罰
金：
一、意圖得利，抑留不發職務上應發之財物者。
二、募集款項或徵用土地、財物，從中舞弊者。
三、竊取或侵占職務上持有之非公用私有器材、財物者。
四、對於主管或監督之事務，明知違背法令，直接或間接圖自己
    或其他私人不法利益，因而獲得利益者。
五、對於非主管或監督之事務，明知違背法令，利用職權機會或
    身分圖自己或其他私人不法利益，因而獲得利益者。
前項第一款至第三款之未遂犯罰之。
中華民國刑法第213條
公務員明知為不實之事項，而登載於職務上所掌之公文書，足以
生損害於公眾或他人者，處一年以上七年以下有期徒刑。


司法院資訊處製作；財團法人民間司法改革基金會備份。
